臺灣臺中地方法院民事判決
111年度中簡字第106號
原      告  蔡靜誼
訴訟代理人  楊孟凡  律師
            黃鉦哲  律師
被      告  林安裕
上列當事人間確認本票債權不存在事件，本院於民國111年2月23
日言詞辯論終結，判決如下：
    主      文
確認被告持有附表所示之本票，對原告之票據債權不存在。
訴訟費用新臺幣7600元由被告負擔。
    事實及理由
一、原告主張：被告持有原告所簽發，並免除作成拒絕證書，如
    附表所示之本票，於民國84年間向鈞院聲請本票，取得鈞院
    84年度票字第433號裁定(下稱系爭裁定)准予強制執行，並
    以之為執行名義，於91年、92年、95年、96年、99年、100
    年、101年對原告財產強制執行。然被告於84年間取得系爭
    裁定後，遲至91年始向原告聲請強制執行，並換發鈞院91年
　　度善字第33623號債權憑證(下稱甲債權憑證)，彼時已經過7
    年時間，依票據法第22條第1項規定，已逾越3年，是被告於
    91年間取得甲債權憑證時，附表所示本票之請求權時效已消
    滅。再者，被告於110年11月25日再以系爭裁定及因臺灣彰
    化地方法院95年度執丙字第2055號受償新臺幣(下同)3265元
    而換發之債權憑證(下稱乙債權憑證)，向鈞院聲請強制執行
    ，因前次被告聲請對原告強制執行之時間為101年向鈞院聲
    請准許強制執行，並於91年、92年、95年、96年、99年、10
    0年、101年對原告強制執行，期間已逾9年，依票據法第22
    條第1項規定，附表所示本票請求權時效亦已消滅，原告拒
    絕給付，爰請求判決如主文所示。
二、被告未於言詞辯論期日到場，惟提出書狀：因111年2月23日
    因需要前往臺北開債權人會議，故當日請假無法到庭應訊，
    請求另定庭期等語。
三、本件被告雖具狀稱因需要前往臺北開債權人會議，故當日請
    假無法到庭，惟該紙狀末日期記載為「111年2月21日」，足
    認被告於111年2月23日10時本院言詞辯論期日時，已有充足
    期間安排訴訟代理人屆期出庭；又被告所提出之開會通知書
　　記載：「茲訂於民國111年2月23日(星期三)下午二時三十分
    ，於犇亞會議中心201室(地址：台北市○○區○○00號2樓)…」
    ，則於本院言詞辯論終結後至開會地點，仍有充裕時間。是
    被告未於111年2月23日10時本院言詞辯論期日到場，難認有
    正當理由，被告復無民事訴訟法第386條所列各款情事，爰
    依原告之聲請，由其一造辯論而為判決。
四、確認法律關係之訴，非原告有即受確認判決之法律上利益者
    ，不得提起之，民事訴訟法第247條第1項定有明文。所謂
    即受確認判決之法律上利益，係指法律關係存否不明確，原
    告主觀上認其在法律上之地位有不安之狀態存在，此種不安
    之狀態，能以確認判決將之除去者而言。原告主張被告持附
    表所示本票及債權憑證，向本院聲請對原告財產強制執行，
    現在本院110年度司執字第148196號強制執行事件(下稱系爭
    執行事件)執行中，業據原告提出附表所示本票、乙債權憑
    證均影本等件為證，並經本院依職權調閱系爭執行事件卷證
    查對無訛。是 附表所示本票既由被告持有且已行使票據權
    利，而原告否認附表所示本票債權，顯然兩造就附表所示本
    票債權存在與否已發生爭執，如不訴請確認，原告在私法上
    之地位將有受侵害之危險，則原告提起本件確認本票債權不
    存在之訴，即有確認之法律上利益。
五、票據上之權利，對本票發票人，自到期日起算，3年間不行 
     使，因時效而消滅；消滅時效因開始執行行為或聲請強制 
     執行而中斷；時效中斷者，自中斷之事由終止時，重行起 
     算；經確定判決或其他與確定判決有同一效力之執行名義 
     所確定之請求權，其原有消滅時效期間不滿5年者，因中斷
      而重行起算之時效期間為5年，票據法第22條第1項、民法
      第129條第1項、第2項第5款、第137條第1項、第3項分別
定      有明文。其次，民法第137條第3項所稱與確定判決有同
一      效力之執行名義，係指實體上爭執業已確定者而言(最
高法      院83年度台上字第2675號判決要旨參照)；而本票執
票人依      票據法第123條規定，聲請法院裁定許可對發票人
強制執行      ，係屬非訟事件，此項裁定並無確定實體上法律
關係存否      之效力(最高法院57年台抗字第76號判例意旨參
照)，自非      與確定判決有同一效力之執行名義。本票執票
人之請求權      消滅時效期間，並不能因取得法院許可強制執
行之裁定而      延長為5年。再者，時效完成後，債務人得拒
絕給付，民法      第144條第1項另有明定。另消滅時效因開始
執行行為或聲      請強制執行而中斷；時效中斷者，自中斷之
事由終止時，      重行起算，民法第129條第2項第5款及第137
條第1項固分別      定有明文，惟消滅時效完成後，如債權人
依原執行名義或      債權憑證聲請法院再行強制執行時，亦不
生中斷時效或中      斷事由終止重行起算時效之問題，債務人
自非不得對之提      起債務人異議之訴，以排除該執行名義之
執行(最高法院89      年度台上字第1623號判決要旨參照)。附
表所示本票發票日      為83年4月7日，未載到期日，自發票日
83年4月7日起算，      至86年4月7日逾3年而時效消滅。被告
雖於91年間取得系爭      裁定，並因強制執行而換發債權憑證
，亦不生中斷時效或      中斷事由終止重行起算時效之問題。
六、民法總則第六章消滅時效規定之立法理由：本法採德國制，
    消滅時效之結果，喪失其權利之請求權，而非權利本身之喪
    失。請求權經若干年不行使而消滅，蓋期交易之安全、維持
    社會之秩序。明確指出債務人於時效完成後行使抗辯權時，
    將使該當權利之請求權歸於消滅。又依照司法院院字第2424
    號解釋：「請求權之消滅時效完成後，民法第一百四十四條
    第一項僅認債務人有拒絕給付之抗辯權，非使請求權當然消
    滅，若債務人未以消滅時效之完成為拒絕給付之抗辯，法院
    自不得據此即認請求權已消滅」，及同院29年渝上字第1195
    號判例：「民法第一百四十四條第一項規定時效完成後，債
    務人得拒絕給付，是消滅時效完成之效力，不過發生拒絕給
    付之抗辯權，並非使請求權當然消滅，債務人若不行使其抗
    辯權，法院自不得以消滅時效業已完成，即認請求權已歸消
    滅。」亦指出，債務人於請求權時效期間屆滿時，取得時效
    抗辯權，一經行使抗辯權，該當請求權即歸於消滅。附表所
    示本票債權已罹於時效而消滅，原告已為時效抗辯，已如前
    述，被告即已喪失附表所示本票債權之請求權。
七、綜上所述，被告之本票債權請求權已罹於時效而消滅，原告
    於執行名義成立後行使拒絕給付抗辯權，而有消滅被告請求
    之事由發生，其提起確認確認之訴，洵屬正當，爰判決如主
    文第1項所示。
八、本件事證已臻明確，兩造其餘攻擊防禦方法，於本判決結果
    不生影響，爰不一一論述，併此敘明。
九、訴訟費用負擔之依據：民事訴訟法第78條。
中　　華　　民　　國　　111 　年　　3 　　月　　30　　日
                  臺中簡易庭  法  官  劉正中
以上為正本係照原本作成。
如不服本判決，應於送達後20日內，向本院提出上訴狀並表明上
訴理由，如於本判決宣示後送達前提起上訴者，應於判決送達後
20日內補提上訴理由書（須附繕本）。如委任律師提起上訴者，
應一併繳納上訴審裁判費。
中　　華　　民　　國　　111 　年　　3 　　月　　30　　日
                              書記官  江婉君　　　　　　　　　
附表：
┌───┬─────┬────┬────┐
│發票日│ 票面金額 │ 到期日 │票據號碼│
│(民國)│ (新臺幣) │ (民國) │        │
├───┼─────┼────┼────┤
│83.4.7│   70萬元 │  未載  │   無   │
└───┴─────┴────┴────┘